臺灣高等法院民事判決
108年度上字第1280號
上  訴  人  徐淑寶  
訴訟代理人  張育銜律師
            劉添錫律師
視同上訴人  林如玉          
被  上訴人  財政部北區國稅局
0
法定代理人  王綉忠  
訴訟代理人  謝德霖  
            蕭政旭  
上列當事人間請求確認抵押權不存在事件，上訴人對於中華民國
108年9月3日臺灣新北地方法院107年度訴字第1372號第一審判決
提起上訴，本院於民國109年6月23日言詞辯論終結，判決如下：
    主      文
上訴駁回。
第二審訴訟費用由上訴人徐淑寶負擔。
    事實及理由
壹、程序方面：
一、按訴訟標的對於共同訴訟之各人必須合一確定者，共同訴訟
    人中一人之行為有利益於共同訴訟人者，其效力及於全體；
    不利益者，對於全體不生效力，民事訴訟法第56條第1項第1
    款定有明文。查被上訴人於原審起訴請求確認上訴人徐淑寶
    （下單以姓名稱之）對於視同上訴人林如玉（下單以姓名稱
    之）就附表一所示土地（下稱系爭土地）所設定登記日期為
    民國（下同）86年3月7日、設定義務人及債務人為林如玉之
    被繼承人即訴外人林家豪之普通抵押權所擔保之新臺幣(下
    同)200萬元債權不存在，其訴訟標的對於林如玉有合一確定
    之必要，原審為被上訴人全部勝訴判決，徐淑寶不服，提起
    上訴，其效力自及於林如玉，爰列林如玉為視同上訴人。
二、林如玉經合法通知，未於言詞辯論期日到場，核無民事訴訟
    法第386條各款所列情形，爰依被上訴人之聲請，由其一造
    辯論而為判決。
貳、實體方面：
一、被上訴人起訴主張：林家豪（原名林柳）於86年3月7日將其
    所有之系爭土地，設定擔保債權總金額200萬元、權利存續
    期限為84年4月15日起至86年6月15日止之抵押權（下稱系爭
    抵押權）予徐淑寶。林家豪死亡後其繼承人林如玉積欠截至
    107年4月26日之遺產稅共計1,391萬4,140元（下稱系爭稅捐
    債權）未清償，經移送法務部行政執行署新北分署（下稱新
    北分署）以103年度遺稅執特專字第123694號事件(下稱系爭
    執行事件)，將系爭土地以251萬元拍賣，並於106年4日12日
    製作分配表，徐淑寶基於系爭抵押權優先受分配200萬元。
    惟因徐淑寶未能提出系爭抵押權所擔保債權之證明文件，新
    北分署將該筆200萬元分配款扣除提存費用1,000元後之餘款
    199萬9,000元予以提存。又系爭稅捐債權受償順序次於系爭
    抵押權擔保之債權，系爭抵押權擔保之債權是否存在，將影
    響系爭稅捐債權之實現，而有確認系爭抵押權所擔保債權不
    存在之利益，爰請求確認徐淑寶對於林如玉就系爭抵押權所
    擔保之200萬元債權不存在。原審為被上訴人全部勝訴判決
    ，上訴人不服，提起上訴，被上訴人答辯聲明求為判決：上
    訴駁回。
二、上訴人則以：林家豪自80年起陸續向伊之父母徐永和及徐羅
    月嬌借款，截至84年4月15日止，伊父母已交付林家豪借款2
    73萬元，林家豪要求繼續借款金額達500萬元額度，伊與伊
    父母遂要求林家豪出具以伊為債權人、數額為500萬元之借
    據，經林家豪於84年4月15日簽立500萬元借據（下稱系爭借
    據）一紙，約定利息按每萬元每日20元計算，清償日為84年
    10月15日。因林家豪要求要有提款紀錄下，伊父母委由伊處
    理提、匯款及交付借款之事務，伊自84年10月9日至85年5月
    23日止，以自己所有之存款於附表二所示日期，交付如附表
    二所示之借款共計80萬元（下稱系爭借款）予林家豪，林家
    豪則分別簽發如附表三編號3至8所示本票6紙（下稱系爭本
    票）及設定系爭抵押權予伊以為擔保等語，資為抗辯。上訴
    聲明求為判決：㈠、原判決廢棄。㈡、被上訴人於第一審之訴
    駁回。
三、視同上訴人林如玉未提出任何聲明及陳述。
四、兩造不爭執之事實（見本院卷第180、247頁）：
㈠、林家豪於84年4月15日簽立系爭借據(見原審卷第55頁）。
㈡、林家豪於84年10月9日至85年11月13日簽發如附表三所示之本
    票11紙（見原審卷第57至63頁、第103頁）。
㈢、林家豪於85年11月13日將其所有坐落於新北市○○區○○段000地
    號等36筆土地（不含系爭土地，下稱000地號等36筆土地）
    設定擔保債權總金額為1,000萬元之普通抵押權（下稱系爭1
    ,000萬元抵押權）予徐淑寶（見原審卷第143至148頁、本院
    卷第148至149頁）。
㈣、林家豪於86年3月7日將所有系爭土地設定系爭抵押權予徐淑
    寶，登載擔保債權總金額200萬元、債務清償日期86年6月15
    日，存續期限為84年4月15日起至86年6月15日止，另於抵押
    權設定契約書約定遲延清償按每萬元每日20元計算違約金（
    見原審卷第113至114頁、本院卷第17頁）。
㈤、林家豪於101年6月1日死亡，林如玉為林家豪之繼承人，截至
    107年4月26日積欠遺產稅共計1,391萬4,140元（含本稅、滯
    納金及滯納利息）未清償，經被上訴人移送新北分署以系爭
    執行事件於105年間將系爭土地以251萬元拍定，並於106年4
    日12日製作更正後分配表，徐淑寶基於系爭抵押權人身分，
    受分配200萬元（分配表序號4），但因徐淑寶未能提出債權
    證明文件，新北分署乃將上開200萬元分配款扣除提存費用1
    ,000元後，將其餘分配款即199萬9,000元部分，聲請臺灣新
    北地方法院(下稱新北地院)提存所以106年度存字第1757號
    提存事件提存在案（見原審卷第25至29頁）。
㈥、徐淑寶以系爭1,000萬元抵押權所擔保之債權未獲清償為由，
    向新北地院聲請拍賣抵押物，經新北地院以103年度司拍字
    第261號、501號裁定准予拍賣000地號等36筆土地，因000地
    號等36筆土地已由系爭執行事件查封在案，新北地院遂於10
    4年4月10日以104司執速19189字第021455號函送新北分署併
    案執行，併案卷內隨附系爭借據及附表三所示編號1至10本
    票10紙，面額共計1,137萬2,000元，000地號等36筆土地經
    公開拍賣2次，均無人應買，新北分署於109年2月24日就000
    地號等36筆土地重啟拍賣核定底價，向新北地院及抵押權人
    徵詢意見，尚未終結（見本院卷第133至154頁）。
五、本院判斷：
㈠、按確認法律關係不存在之訴，如被告主張其法律關係存在時
    ，應由被告負舉證責任（最高法院42年台上字第170號判例
    要旨可資參照）。次按稱消費借貸者，謂當事人一方移轉金
    錢或其他代替物之所有權於他方，而約定他方以種類、品質
    、數量相同之物返還之契約，民法第474條第1項定有明文。
    是以消費借貸者，於當事人間必本於借貸之意思合致，而有
    移轉金錢或其他代替物之所有權於他方之行為，始得當之。
    又消費借貸，因交付金錢之原因多端，除有金錢之交付外，
    尚須本於借貸之意思而為交付，方克成立。倘當事人主張與
    他方存在消費借貸關係者，自應就該借貸意思互相表示合致
    及借款業已交付之事實，均負舉證之責任，其僅證明有金錢
    之交付，未能證明借貸意思表示合致者，仍不能認為有該借
    貸關係存在（最高法院98年度台上字第1045號、81年度台上
    字第2372號判決意旨可參）。徐淑寶主張系爭抵押權擔保之
    債權為系爭借據所示500萬元借款債權其中之系爭借款債權
    及其違約金（見本院卷第305至306頁），既為被上訴人否認
    ，自應由徐淑寶就該消費借貸契約成立之要件事實負證明之
    責。
㈡、徐淑寶主張系爭抵押權係擔保系爭借款本金80萬元及其違約
    金債權，係以系爭借據、系爭本票及徐淑寶活期儲蓄存款交
    易明細表影本為據。然查，徐淑寶就系爭借據簽立之緣由，
    先於108年5月14日原審言詞辯論期日主張：林家豪從70幾年
    到80幾年陸續向伊父母借錢，到84年間伊父母覺得金額太大
    ，所以請林家豪開立借據，林家豪始簽立系爭借據給伊，後
    來仍持續跟伊父母借款1,000萬元，到85年底林家豪抱了一
    堆土地權狀，叫伊等自己去設定，於是將000地號等36筆土
    地設定系爭1,000萬元抵押權，伊父母發現可以設定抵押權
    於土地後，就要求林家豪就系爭借據也要設定抵押權，但林
    家豪所提出之系爭土地，經估價後只有200萬元價值，伊父
    母覺得有總比沒有好，所以設定系爭抵押權；伊父親賺的錢
    都被林家豪借光等語（見原審卷第267頁）。繼於108年9月2
    0日提出民事上訴狀主張：伊父母自80年間起，以借款憑條
    方式紀錄債權借款金額，雙方至84年4月間簽立系爭借據，
    當時僅支付270萬元，嗣由伊及伊父母於84年10月9日至85年
    5月23日陸續以現金交付140萬元借款，並於交付後請林家豪
    簽發本票為憑證，其後伊父母依林家豪指示，令伊於84年10
    月9日至85年4月15日陸續以提領或匯出方式交付餘款90萬元
    予林家豪等語(見本院卷第22至23頁)。再於109年2月14日本
    院準備程序主張：林家豪自80年間陸續向伊父母借款，伊父
    母先以借款憑條方式記錄借款金額，嗣於84年4月15日簽立
    系爭借據等語(見本院卷第103頁)。又於109年4月6日提出民
    事上訴理由㈡狀主張：林家豪陸續向伊父母借款，雙方並以
    借款清單紀錄借款數額，因伊父母年事已高，對於存款操作
    並不熟悉，遂多以現金交付借款，僅於少數情況於林家豪要
    求下才委由伊處理存匯之相關事務，伊父母有部分借款透過
    伊交付予林家豪等語（見本院卷第157頁），是徐淑寶先後
    主張借貸之過程互有出入，但勾稽歷次所主張內容要旨，林
    家豪實係向徐淑寶之父母借款，僅系爭借款係透過徐淑寶交
    付予林家豪，且系爭借據係徐淑寶之父母要求林家豪簽立，
    徐淑寶與林家豪間未曾有互為消費借貸之意思表示合致。
㈢、再查，徐淑寶對於林家豪簽發系爭本票究係擔保「徐淑寶父
    母於84年10月9日至85年5月23日借予林家豪之借款債務」，
    抑或「徐淑寶於84年10月9日至85年4月15日交付之借款債務
    」，以及林家豪將系爭本票交付予何人等，前後說詞不一(
    見本院卷第22至23頁)。又按票據為無因證券，交付票據之
    原因不一而足，非必為借貸關係，且無記名票據僅依交付轉
    讓之，無從自票據文義推認前手為何人，自難僅憑徐淑寶現
    持有系爭本票，即認定林家豪簽發系爭本票予徐淑寶，或徐
    淑寶與林家豪間有消費借貸之意思表示合致等事實。
㈣、又附表二所示徐淑寶在板信商業銀行活期儲蓄存款帳戶交易
    日期（見原審卷第70至75頁），固得對應系爭本票所載發票
    日，但細究上開帳戶交易明細，徐淑寶主張其於84年12月29
    日交付借款10萬元予林家豪（如附表二編號3部分）云云，
    與上開帳戶交易明細顯示於84年12月26日提領5萬元及轉開
    面額15萬元支票（見原審卷第72頁），二者日期及金額均不
    同；至於徐淑寶在84年12月30日雖提領現金10萬元（見原審
    卷第72頁），然此與85年1月10日已相隔11日之久（如附表
    二編號4部分），難認有何關連性，至多僅能證明徐淑寶提
    領現金及轉開支票之事實，不足證明其有於附表二所示之時
    間交付系爭借款予林家豪之事實（見原審卷第71至75頁）。
    退步言，縱認徐淑寶交付附表二所示款項予林家豪，惟揆諸
    徐淑寶曾自承其父母透過其交付借款予林家豪等語，是頂多
    證明系爭借款債權債務關係存在於徐淑寶父母與林家豪之間
    ，上開帳戶交易明細亦無法證明徐淑寶與林家豪間存有系爭
    借款之消費借貸關係。
㈤、末查，徐淑寶自承林家豪簽立系爭借據之前係向其父母借款 
    ，而依系爭借據記載：「本人（即林家豪）過去陸續向徐淑
    寶女士所借金額，經雙方結算(含滯納利息在內)共欠新台幣
    (下同)伍佰萬元整。嗣後應按銀行利率計算之利息，並逐月
    給付。償還右開借款期限定為民國84年10月15日止，若有遲
    延給付時，以每日每萬元貳拾元計算之違約金為罰則。」等
    語（見原審卷第55頁），文義明示結算已發生之借款債務，
    顯與徐淑寶主張林家豪向其父母借270萬元後，簽立系爭借
    據，約定在500萬元額度內繼續向其父母或向其借款云云不
    同，益徵系爭借據不足以證明徐淑寶與林家豪間有系爭借款
    之消費借貸關係存在。
㈥、承前所述，徐淑寶未能舉證證明其與林家豪間就系爭借款互
    為消費借貸之意思表示合致之事實，被上訴人主張系爭抵押
    權所擔保之債權不存在，洵屬有據。
六、被上訴人訴請確認系爭抵押權擔保之債權不存在，自屬正當
    ，應予准許。從而，原審為上訴人敗訴之判決，並無不合。
    上訴論旨指摘原判決不當，求予廢棄改判，為無理由，應駁
    回上訴。
七、本件事證已臻明確，兩造其餘之攻擊或防禦方法及所用之證
    據，經本院斟酌後，認為均不足以影響本判決之結果，爰不
    逐一論列，附此敘明。
八、據上論結，本件上訴為無理由，依民事訴訟法第449條第1項
    、第463條、第385條第1項前段、第85條第3項，判決如主文
    。
中　　華　　民　　國　　109 　年　　7 　　月　　14　　日
                    民事第二十一庭
                        審判長法  官  翁昭蓉
                              法  官  鍾素鳳
                              法  官  羅惠雯
正本係照原本作成。
如不服本判決，應於收受送達後20日內向本院提出上訴書狀，其
未表明上訴理由者，應於提出上訴後20日內向本院補提理由書狀
（均須按他造當事人之人數附繕本）上訴時應提出委任律師或具
有律師資格之人之委任狀；委任有律師資格者，另應附具律師資
格證書及釋明委任人與受任人有民事訴訟法第466 條之1第1項但
書或第2項（詳附註）所定關係之釋明文書影本。如委任律師提
起上訴者，應一併繳納上訴審裁判費。
中　　華　　民　　國　　109 　年　　7 　　月　　14　　日
      　　　　　　　　　　　　書記官  洪秋帆
附註：
民事訴訟法第466條之1（第1項、第2項）：
對於第二審判決上訴，上訴人應委任律師為訴訟代理人。但上訴
人或其法定代理人具有律師資格者，不在此限。
上訴人之配偶、三親等內之血親、二親等內之姻親，或上訴人為
法人、中央或地方機關時，其所屬專任人員具有律師資格並經法
院認為適當者，亦得為第三審訴訟代理人。


　　　　　　　　　　　　　　　　　　　　　　　　　　　　
　　　　　　　　　　　　　　　　　　　　　　　　　　　　
　　　　　　　　　　　　　　　　　　　　　　　　　　　　
　　　　　　　　　　　　　　　　　　　　　　　　　　　　
　　　　　　　　　　　　　　　　　　　　　　　　　　　　
　　　　　　　　　　　　　　　　　　　　　　　　　　　　
　　　　　　　　　　　　　　　　　　　　　　　　　　　　
　　　　　　　　　　　　　　　　　　　　　　　　　　　　
　　　　　　　　　　　　　　　　　　　　　　　　　　　　
　　　　　　　　　　　　　　　　　　　　　　　　　　　　
　　　　　　　　　　　　　　　　　　　　　　　　　　　　
　　　　　　　　　　　　　　　　　　　　　　　　　　　　
　　　　　　　　　　　　　　　　　　　　　　　　　　　　
　　　　　　　　　　　　　　　　　　　　　　　　　　　　
　　　　　　　　　　　　　　　　　　　　　　　　　　　　
　　　　　　　　　　　　　　　　　　　　　　　　　　　　
　　　　　　　　　　　　　　　　　　　　　　　　　　　　
　　　　　　　　　　　　　　　　　　　　　　　　　　　　
　　　　　　　　　　　　　　　　　　　　　　　　　　　　
　　　　　　　　　　　　　　　　　　　　　　　　　　　　
　　　　　　　　　　　　　　　　　　　　　　　　　　　　
　　　　　　　　　　　　　　　　　　　　　　　　　　　　
　　　　　　　　　　　　　　　　　　　　　　　　　　　　
　　　　　　　　　　　　　　　　　　　　　　　　　　　　
　　　　　　　　　　　　　　　　　　　　　　　　　　　　
　　　　　　　　　　　　　　　　　　　　　　　　　　　　
　　　　　　　　　　　　　　　　　　　　　　　　　　　　
　　　　　　　　　　　　　　　　　　　　　　　　　　　　
　　　　　　　　　　　　　　　　　　　　　　　　　　　　
　　　　　　　　　　　　　　　　　　　　　　　　　　　　
　　　　　　　　　　　　　　　　　　　　　　　　　　　　
　　　　　　　　　　　　　　　　　　　　　　　　　　　　
　　　　　　　　　　　　　　　　　　　　　　　　　　　　
　　　　　　　　　　　　　　　　　　　　　　　　　　　　
　　　　　　　　　　　　　　　　　　　　　　　　　　　　
　　　　　　　　　　　　　　　　　　　　　　　　　　　　
　　　　　　　　　　　　　　　　　　　　　　　　　　　　
　　　　　　　　　　　　　　　　　　　　　　　　　　　　
　　　　　　　　　　　　　　　　　　　　　　　　　　　　
　　　　　　　　　　　　　　　　　　　　　　　　　　　　
　　　　　　　　　　　　　　　　　　　　　　　　　　　　
　　　　　　　　　　　　　　　　　　　　　　　　　　　　
　　　　　　　　　　　　　　　　　　　　　　　　　　　　
　　　　　　　　　　　　　　　　　　　　　　　　　　　　
　　　　　　　　　　　　　　　　　　　　　　　　　　　　
　　　　　　　　　　　　　　　　　　　　　　　　　　　　
　　　　　　　　　　　　　　　　　　　　　　　　　　　　
　　　　　　　　　　　　　　　　　　　　　　　　　　　　
　　　　　　　　　　　　　　　　　　　　　　　　　　　　
　　　　　　　　　　　　　　　　　　　　　　　　　　　　
　　　　　　　　　　　　　　　　　　　　　　　　　　　　
　　　　　　　　　　　　　　　　　　　　　　　　　　　　
　　　　　　　　　　　　　　　　　　　　　　　　　　　　
　　　　　　　　　　　　　　　　　　　　　　　　　　　　
　　　　　　　　　　　　　　　　　　　　　　　　　　　　
　　　　　　　　　　　　　　　　　　　　　　　　　　　　
　　　　　　　　　　　　　　　　　　　　　　　　　　　　
　　　　　　　　　　　　　　　　　　　　　　　　　　　　
　　　　　　　　　　　　　　　　　　　　　　　　　　　　
　　　　　　　　　　　　　　　　　　　　　　　　　　　　
　　　　　　　　　　　　　　　　　　　　　　　　　　　　
　　　　　　　　　　　　　　　　　　　　　　　　　　　　
　　　　　　　　　　　　　　　　　　　　　　　　　　　　
　　　　　　　　　　　　　　　　　　　　　　　　　　　　
　　　　　　　　　　　　　　　　　　　　　　　　　　　　
　　　　　　　　　　　　　　　　　　　　　　　　　　　　
　　　　　　　　　　　　　　　　　　　　　　　　　　　　
　　　　　　　　　　　　　　　　　　　　　　　　　　　　　　　　　　　　　　　　　　　　　　　　　　　　　　　　
附表一：
編  號 土         地         坐         落     地目 面積（平方公尺） 權利範圍  縣  市 鄉鎮市區   段 小  段 地  號    1 新北市 中和區  灰  365  林    116.52  1/6 2 新北市 中和區  灰  367  旱    701.81  1/6 

附表二：
 徐淑寶主張借款及交付方式    編 號 借 款 日 期 金額 借款交付方式 徐淑寶板信商業銀行活期儲蓄存款帳戶明細 1 84年10月9日 10萬元 以現金及支票交付 上訴人於84年10月9日提領5萬元、轉開面額5萬元支票1紙（原審卷第71頁(A)） 2 84年11月18日 30萬元 以現金及支票交付 上訴人於84年11月17日提領10萬元、轉開面額10萬元支票2紙（原審卷第72頁(B)） 3 84年12月29日 10萬元 以現金及支票交付 上訴人於84年12月26日提領現金5萬元、轉開面額15萬元支票1紙（原審卷第72頁(C)） 4 85年1月10日 10萬元 以現金交付 上訴人於84年12月30日提領現金10萬元（原審卷第72頁(D)） 5 85年4月15日 20萬元 以現金及支票交付 上訴人於85年4月15日提領現金10萬元、轉開面額10萬元支票1紙（原審卷第73頁(E)） 


附表三：
編號 發票日 票號 到期日 票面金額 徐淑寶主張簽發本票之原因關係 1 84年11月20日 269258(原審卷第57頁編號1本票) 85年2月17日 7萬2千元 林家豪簽發予徐淑寶作為系爭借據所示借款之擔保。 2 85年11月13日 348101(原審卷第57頁編號2本票) 無 1,000萬元 林家豪為辦理系爭1,000萬元抵押權設定而開立。 3 84年10月9日 093679(原審卷第57頁編號3本票) 85年3月9日 10萬元 林家豪簽發予徐淑寶作為系爭借據所示借款之擔保。 4 84年11月18日 088127(原審卷第59頁編號4本票) 85年5月20日 30萬元 林家豪簽發予徐淑寶作為系爭借據所示借款之擔保。 5 84年12月29日 088128(原審卷第59頁編號5本票) 85年3月29日 10萬元 林家豪簽發予徐淑寶作為系爭借據所示借款之擔保。 6 85年1月10日 088132(原審卷第59頁編號6本票) 85年4月10日 10萬元 林家豪簽發予徐淑寶作為系爭借據所示借款之擔保。 7 85年4月15日 088133(原審卷第61頁編號7本票) 85年7月15日 10萬元 林家豪簽發予徐淑寶作為系爭借據所示借款之擔保。 8 85年4月15日 088134(原審卷第61頁編號8本票) 85年6月15日 10萬元 林家豪簽發予徐淑寶作為系爭借據所示借款之擔保。 9 85年5月23日 088137(原審卷第61頁編號9本票) 85年11月23日 20萬元 林家豪簽發予徐淑寶作為系爭借據所示借款之擔保。 10 85年5月23日 088138(原審卷第63頁編號10本票) 85年11月23日 30萬元 林家豪簽發予徐淑寶作為系爭借據所示借款之擔保。 11 85年5月14日 348102(原審卷第103頁) 95年12月25日 1,000萬元 林家豪簽發予徐淑寶作為另筆1,000萬元借款之擔保